Inventaris van het archief van de Commissie voor de Handelspolitiek, 1891-1917
Nationaal Archief, Den Haag
Commissie voor de Handelspolitiek
Cie. Handelspolitiek
1891-1917
E20192
5.10 meter; 217 inventarisnummers.
Onder de archiefstukken bevinden zich elf land- en zeekaarten. Zie de bijlage.
Nationaal Archief, Den Haag
Commissie voor de Handelspolitiek, 1891-1917
Het hart van het archief van de Commissie voor de Handelspolitiek (1891-1917) wordt gevormd door de rapporten verschenen naar aanleiding van verzoeken van de regering of uitgegeven op eigen initiatief van de Commissie. De reeks rapporten laat de internationale gezindheid zien van de Nederlandse handelspolitiek in die jaren. Daarnaast bevat het archief documentatie over handelsverdragen, statistieken, vrijhandel en tarieven, scheepvaart en diverse onderwerpen.
Archiefvorming
Geschiedenis van de archiefvormer
Commissie voor de handelspolitiek 1891-1917
Bij Koninklijk Besluit van 27 april 1891 no. 21 werd, overeenkomstig de wens van de Ministers van Waterstaat, Handel en Nijverheid, Koloniën en Financiën, een commissie ingesteld van personen die studie hadden gemaakt of die door hun bedrijf op de hoogte waren van de belangen van handel, nijverheid en landbouw.
Deze commissie werd genoemd de Commissie voor de Handelspolitiek. Zij had als taak om de regering van advies te dienen bij het onderzoek naar de vraag over de door Nederland in de naaste toekomst te voeren handelspolitiek, dit in verband met de opzegging van verschillende met vreemde mogendheden gesloten handelstractaten.
Door het uitbrengen op 30 oktober 1891, 2 januari en 14 april 1892 van een drietal rapporten was feitelijk haar taak beëindigd. Na uitbrenging van deze rapporten bleek echter dat de regering nog verder van de diensten van de Commissie gebruik wenste te maken.
Ook de Minister van Buitenlandse Zaken, die tot zover niet met de Commissie in contact had gestaan, wenste de Commissie bij voorkomende gelegenheden te raadplegen. Het gevolg hiervan was dat de Minister van Waterstaat, Handel en Nijverheid bij schrijven van 7 juli 1892 de Minister van Buitenlandse Zaken in overweging gaf de Commissie een permanent karakter toe te kennen en haar arbeidsveld uit te breiden tot alle zaken betreffende handel en nijverheid. Op 14 juli 1892 werd door de Minister van Buitenlandse Zaken aldus aan de Commissie geschreven. Bij schrijven van 27 juli 1892 verklaarde de Commissie zich bereid om haar werkzaamheden voort te zetten en uit te breiden.
Tevens kreeg bij Koninklijk Besluit van 11 oktober 1892 no. 30 de Minister van Buitenlandse Zaken invloed op de samenstelling van de Commissie.
De Commissie vergaderde 26 maal, voor het eerst op 4 mei 1891 en voor het laatst op 16 maart 1911.
Omdat de Commissie zeer onregelmatig vergaderde, werden voor de meeste verzoeken om advies sub-commissies in het leven geroepen. Deze bestonden uit leden van de Commissie en hadden de taak om een advies voor te bereiden. Het advies dat een sub-commissie uitbracht, werd vervolgens ter becommentariëring aan de leden gezonden. Hierop volgden schriftelijke reacties van de leden of een bespreking in een vergadering.
De Commissie heeft tijdens haar bestaan 2 voorzitters, 3 secretarissen en 41 leden geteld. Van deze leden waren er 4 die de gehele periode in de Commissie zitting hebben gehad.
De Commissie heeft 79 verzoeken om advies van de regering ontvangen, op 69 verzoeken heeft zij een rapport uitgebracht. Tevens heeft zij op eigen initiatief de regering van advies gediend en wel 15 maal.
Enige tijd voor het uitbreken van de eerste wereldoorlog (1914-1918) bestond bij de regering reeds het idee om de Commissie op te heffen en haar werkzaamheden in een andere vorm voort te zetten.
Ondanks de in het verleden uitgebrachte belangrijke adviezen, zag de regering namelijk duidelijk bezwaren aan de samenstelling van de Commissie, doordat een benoeming tot lid voor het leven bleef gelden. Hierdoor kwamen diverse leden op den duur buiten het zakenleven te staan. Daarnaast werd de Commissie bij voortduring uitgebreid omdat er meer en meer verschillende onderwerpen werden behandeld. De regering vond dat deze bezwaren het functioneren van de Commissie zodanig verstoorde, dat zij besloot om bij Koninklijk Besluit van 26 oktober 1917 no. 74 de Commissie voor de Handelspolitiek op te heffen en als opvolger in te stellen de Commissie voor de Economische Politiek.
Samenstelling der Commissie
Voorzitters
B. Heldring (1891-1907)
J.T. Cremer (1907-1917)
Secretarissen
Jhr. S. van Citters (1891-1901)
Mr. J.C.A. Everwijn (1901-1907)
Mr. H.C. Obreen (1907-1917)
Leden
Mr. A.D. van Assendelft de Coningh (1901-1917)
J.H.H. van Aubel (1906-1917)
L.L.H. Berger (1891-1906)
W.J. Blijdenstein (1898-1917)
G.J. van den Bosch (1891-1892)
O.W.G. Briegleb (1898-1917)
Armand Diepen (1891-1892)
J.H. Drielsma (1901-1910)
J. van Dusseldorp (1901-1917)
A.D. Duys (1891-1898)
S.P. van Eeghen (1891-1917)
Mr. Joh. Enschedé (1898-1917)
D. Gelderman (1906-1910)
Mr. S. Hannema (1893-1906)
Mr. J.J.I. Harte van Tecklenburg (1891-1901)
G.A. Hintzen (1905-1917)
Prof. D.S. Hoogerwerff (1911-1917)
J. Hudig (1891-1917)
Mr. J.D. van Ketwich Verschuur (1910-1917)
A. Laan (1898-1917)
A. Ledeboer (1891-1898)
R. van Lennep (1902-1917)
Mr. J.C. de Marez Oijens (1891-1901)
J.C. van Marken (1891-1917)
Mr. M. Mees (1891-1905)
C.F.L. Mirandolle (1910-1917)
J.F. Mutsaerts (1892-1906)
G. Oorthuys (1891-1910)
Jhr. Mr. H.G. van Panhuys (1903-1910)
J.M. Pijnacker Hordijk (1906-1917)
J.E. Scholten (1898-1917)
J.H. Schuylenburg (1891-1906)
Mr. C.J. Sickesz (1892-1917)
J.C.E. Slotemaker (1910-1917)
Mr. A.J.M. Smits (1902-1917)
Mr. F.W.J.G. Snijder van Wissenkerke (1901-1917)
B.T.C. Sträeter (1906-1917)
Dr. C.A. Verrijn Stuart (1891-1917)
B.H. de Waal (1910-1917)
J. Wilkens Kz. (1891-1898)
V.J.A. Wilkens (1910-1917)
Geschiedenis van het archiefbeheer
Geschiedenis van het archief
Het archief is ontstaan in 1891 bij de instelling van de Commissie, de opheffing van de Commissie in 1917 betekende tevens de afsluiting van het archief.
De vorming van het archief kan worden toegeschreven aan de (drie) secretarissen, hierbij (waarschijnlijk) bijgestaan door ambtenaren van het Ministerie van Waterstaat, Handel en Nijverheid, respectievelijk Landbouw, Nijverheid en Handel.
Dit zou kunnen worden afgeleid uit het gegeven dat er Commissiestukken waren vermengd met ministeriestukken.
De indruk bestaat dat, hoewel een bevestiging hiervan in het archief ontbreekt, het archief na de opheffing van de Commissie pas definitief is voorzien van de nummering die is aangetroffen op de archiefbestanddelen.
De nummers 1 t/m 74 corresponderen met de nummers op de lijsten van op verzoek van de regering uitgebrachte rapporten. In de ordening van de archiefbestanddelen met nummering 75 t/m 116 was geen vast verband te ontdekken. De archiefbestanddelen waarop de nummers 1 t/m 74 waren aangebracht, waren gerangschikt in de volgorde waarop de rapporten werden uitgebracht.
Zodra een verzoek om advies van de regering binnen kwam werd een dossier gevormd. Ieder dossier werd voorzien van een agenda van ingekomen en uitgaande brieven. De adviesaanvraag werd voorzien, evenals de overige ingekomen brieven, van een stempel. Vervolgens kreeg het een agendanummer. Ieder inkomende en minute van een uitgaande brief werd van het eerstvolgende nummer voorzien van een dossiernummer.
Het dossier eindigde dan met het uitgebrachte rapport dat ook was voorzien van een nummer. Zo ontstond een numeriek dossierstelsel.
Door dit stelsel heen loopt een rubriekenstelsel. Bij de opstelling van de eerste drie rapporten heeft men gebruik gemaakt van één agenda met doorlopende nummering van de ingekomen en uitgaande brieven. De verklaring hiervan is waarschijnlijk de beperkte opdracht die aan de Commissie bij haar instelling in 1891 was meegegeven en welke pas na het uitbrengen van deze rapporten werd uitgebreid.
Voorts zijn er door de Commissie diverse rapporten naar aanleiding van verzoeken van de regering uitgebracht die eenzelfde onderwerp behandelen. Bij een hernieuwde adviesaanvraag over één van deze, al eerder behandelde onderwerpen werd geen nieuw dossier of agenda aangelegd, maar werd doorgegaan met het reeds bestaande. Tevens werd de bestaande nummering voortgezet. Zo ontstonden rubrieken als "Spoorwegtarieven" en "Amerika".
Het gevolg hiervan was dat alle stukken betreffende de totstandkoming van de rapporten naar aanleiding van de hernieuwde adviesaanvragen, bij het eerder uitgebrachte rapport werden gevoegd en dat de latere rapporten volgens de datum van uitbrenging werden opgeborgen.
Tevens bestond er ook nog een rubriek genaamd "Algemene Zaken". Deze rubriek was ook voorzien van een agenda van ingekomen en uitgaande brieven en was verdeeld in de perioden: 1891-1899 en 1900-1914, 1917. De stukken van deze perioden werden aangetroffen bij twee aan de regering uitgebrachte rapporten en wel omdat de adviesaanvragen van de regering waren ingeschreven, en zodoende voorzien van een nummer, in de agenda van de rubriek "Algemene Zaken". Hierdoor vormden deze stukken één geheel met de overige stukken van de rubriek.
De overige stukken bestonden o.a. uit stukken betreffende het orgaan, stukken betreffende de advisering van de regering op eigen initiatief en stukken die voor vernietiging in aanmerking kwamen.
Bij het archief zijn verder als neveningang aangetroffen één algemene agenda (1891-1893) en één algemene indicateur (1906-1912). Er is geen overzicht of schema van het archief aangetroffen.
Het archief van de Commissie bevond zich voor het grootste gedeelte in het semi-statistische archief van het Ministerie van Economische Zaken. Aan te nemen valt dat het archief na de opheffing van de Commissie bij het Ministerie van Landbouw, Nijverheid en Handel is achtergebleven en daarna automatisch is overgeheveld naar het Ministerie van Economische Zaken, dat in de plaats van het eerdergenoemde Ministerie is gekomen.
Tevens werd in het Algemeen Rijksarchief een door de voorzitters verzameld archief aangetroffen.
De verwerving van het archief
Het archiefblok bevat archiefstukken onder verschillende rechtstitels verworven.
Inhoud en structuur van het archief
2.06
Selectie en vernietiging
Volgens de lijst van voor vernietiging in aanmerking komende stukken van het Ministerie van Economische Zaken zijn de op bijlage I van de inventaris voorkomende categorieën van stukken, aan het Bureau Vernietiging Overheidsarchieven te Apeldoorn ter vernietiging overgedragen.
Bij de stukken over de rapporten 1 t/m 18 ontbraken de volgende:
convocaties voor vergaderingen, declaraties van verblijf- en reiskosten en brieven van leden en derden op verzoeken om commentaar en informatie van de secretaris, welke betrekking hadden op de desbetreffende rapporten. Daar de concepten van de uitgebrachte rapporten waren bewaard, is het aan te nemen dat na verwerking van de reacties van leden en derden, deze reacties zijn vernietigd.
De volgende categorieën stukken zijn vernietigd:
Dubbele exemplaren
Stukken betreffende inlichtingen van eenvoudige aard, over de organisatie en werkingssfeer.
Stukken houdende uitnodigingen tot het bijwonen van vergaderingen en andere bijeenkomsten, aanbiedingen van gelukwensen c.q. bewijzen van medeleven van en aan personen en instellingen.
Stukken betreffende aanvragen van reis- en verblijfkosten van de leden van de Commissie.
Stukken betreffende de aanschaf alsmede de rekeningen van kantoorbenodigdheden.
Stukken betreffende verlofaanvragen van de secretaris van de Commissie
Aanwijzingen voor de gebruiker
Openbaarheidsbeperkingen
Volledig openbaar.
Materiële beperkingen
Aanvraaginstructie
Openbare archiefstukken kunnen online worden aangevraagd en gereserveerd. U kunt dit ook via de terminals in de studiezaal van het Nationaal Archief doen. Om te kunnen reserveren dient u de volgende stappen te volgen:
U maakt een profiel aan op www.gahetna.nl, en logt vervolgens in
Via de archiefinventaris (alleen de beschrijvingen met rode nummers) selecteert u het gewenste archiefstuk door op de knop 'Reserveren' te klikken
In het volgende scherm geeft u aan op welke dag u het archiefstuk wilt inzien
Indien u zich bevindt in de studiezaal en een tafelnummer heeft ontvangen kunt u dit nummer vermelden. Als u geen tafelnummer heeft kunt u tafelnummer 777 laten staan
Vervolgens bevestigt u uw reservering door deze te versturen.
Verwant materiaal
Beschikbaarheid van kopieën
Overzicht van geraadpleegde bronnen
Archief van de afdeling Handel van het Ministerie van Waterstaat, Handel en Nijverheid, 1877-1921. Nationaal Archief 2.16.60.04-05.
Archief van het geslacht Heldring en aanverwante geslachten, 1650-1953, geïnventariseerd door W.L.A. Roessingh, 1977. Nationaal Archief, 2.21.085.
Archief van het geslacht Cremer en aanverwante geslachten, geïnventariseerd door J.A.A. Bervoets, 1971. Nationaal Archief, 2.21.043.
Archief van Mr. H.C. Obreen. 1874-1941), geïnventariseerd door H.A.J. van Schie, 1975. Nationaal Archief, 2.21.126.
Archief van het hoofd van de afdeling Handel, Mr. J.C.A. Everwijn, van het Ministerie van Waterstaat, Handel en Nijverheid, 1878-1905.
Bijlagen
Trefwoordenindex op de notulen
Trefwoord Vergadering
Aan- en afmonstering 19 20 21
Accountantswezen 23
Alcoholmonopolie 11
Alexandrië 23 24
Amerika 15 17 17 21
Australië 19 20 21
Bevordering economische belangen 19 20 21 22 23
Bedrijfs-beroepsbelasting 6 7
Bulgarije 13
Canada 11 13
College voor Handel en Nijverheid 11
Consulaatwezen 9 10
Examens Handels- en kantoorbediende 23
Frankrijk 1 2 3 4 5 6 11
Gevangenisarbeid goederen 14 19 21
Handels- en kantoorbedienden 23
Handelspolitiek 1 2 3 4 5
Invoerrechten 9 10 11 17 18 19 20 21 26
Italië 11
Japan 13
Kamers van Koophandel en Fabrieken 6 7 9
Korea 17
Laad- en losdagen 11 12
Mexico 16
Naamloze Vennootschappen 23 24
Nijverheidsstatistiek 23
Octrooivraagstuk 9 13 15 16 17 19 20 21 23
Portugal 6
Pruisen 23
Reglement van Orde 6
Roemenië 7 23
Scheepsrampen 15 17
Scheepsverklaringen 14
Scheepvaartrechten 23
Spanje 6 8
Spoorwegtarieven 23 25
Subsidies 21 23
Stoomvaartverbinding Zuid-Afrika 23
Tabak 19 21
Teheran 19 20
Vee 29 7
Weegwerktuigen 25
Werkzaamheden commissie 5 14 19 25
Zeebrieven 7 8
Zuid-Afrika 23
Zwitserland 7
Lijst van land- en zeekaarten
1 "Opruiming van de Oosterdoksluizen te Amsterdam", vervaardigd door de Commissie inzake de Oosterdoksluis in c. 1906, schaal 1: 1250, afmeting 82x63 cm, 1 blad, gedrukt en gekleurd op papier. inv.nr. 33
2 "Open doorvaart ter plaatse van de Oosterdoksluizen", vervaardigd door de Commissie inzake de Oosterdoksluis in c. 1906, schaal 1: 200, afmeting 75x110 cm, 1 blad, gedrukt en gekleurd op papier. inv.nr. 33
3 "Waterstaatstoestand na uitvoering der voorgestelde werken aan de Oosterdoksluizen", vervaardigd door de Commissie inzake de Oosterdoksluis in c. 1906, schaal 1: 10.000, afmeting 42x29 cm, 1 blad, gedrukt en gekleurd op papier. inv.nr. 33
4 Spoorwegverbindingen tussen West- en Midden-Europa, auteur, jaar van vervaardiging en schaal onbekend, afmeting 39x33 cm, 1 blad, getekend en gekleurd op papier. inv.nr. 74
5 Spoorwegverbindingen tussen West- en Midden-Europa, auteur, jaar van vervaardiging en schaal onbekend, afmeting 34x46 cm, 1 blad, gedrukt en gekleurd op papier. inv.nr. 74
6 "Birds Eye View of the Panama Canal and a map of Panama", vervaardigd door I.L. Maduro in c. 1910, schaal 1: 1,3 mijl en 1: 20 mijl, afmetingen 58x28 en 27x15 cm, 1 blad, gedrukt en gekleurd op papier, licht beschadigd. inv.nr. 109
7 "Map of the World, showing steamship lines plying between San Francisco and foreign ports with their ports of call", vervaardigd door de San Francisco Chamber of Commerce in 1913, schaal onbekend, afmeting 91x43 cm, 1 blad, gedrukt en gekleurd op papier. inv.nr. 109
8 Haven van St. Thomas, auteur onbekend, vervaardigd in c. 1912, schaal 1: 10.000, afmeting 22, 5x22 cm, 1 blad, getekend en gekleurd op papier. inv.nr. 109
9 "Map Inter-Coastal Steamship lines and Water routes America-Panama Canal", vervaardigd door Emory R. Johnson in 1912, schaal onbekend, afmeting 74x41 cm, 1 blad, gedrukt op papier. inv.nr. 188
10 "Transcontinental Rate Groups in America", vervaardigd door Emory R. Johnson in 1912, schaal onbekend, afmeting 22x14 cm, 1 blad, gedrukt op papier. inv.nr. 188
11 "Rate Zones in America", vervaardigd door de Interstate Commerce Commission, jaar onbekend, evenals de schaal, afmeting 22x14 cm, 1 blad, gedrukt op papier. inv.nr. 188
Concordantie van nummers van lijsten van uitgebrachte rapporten naar inventarisnummers
1 24
2 25
3 26
4 28
5 29
6 30
7 31
8 32
9 33
10 34
11 35
12 36
13 37
14 38
15 39
16 42
17 43
18 44
19 45
20 46
21 47
22 48
23 49
24 50
25 51
26 52
27 53
28 54
29 55
30 56
31 58
32 59
33 60
34 61-63
35 64-65
36 66-67
37 68
38 69
39 61-63
40 70
41 71-74
42 75-77
43 78
44 79
45 80
46 81
47 82
48 83
49 84
50 85
51 86
52 87
53 88
54 89
55 90
56 91
57 92
58 93
59 94
60 95
61 96
62 97
63 98
64 100
65 101-102
66 103
67 104
68 105
69 106-109
70 110
71 111
72 112
73 113
74 114
Beschrijving van de series en archiefbestanddelen
- STUKKEN VAN ALGEMENE AARD, A
  - Notulen van de 1e t/m de 26e vergadering, 1891-1911; 1-2; 2 banden
    - 1e t/m 20e 1891-1903, 1
    - 21e t/m 26e 1904-1911, 2
  - Agenda's van de 19e, 20e, 23e en 25e vergadering, 1902, 1906, 1910; 3; 6 stukken
  - Presentielijst van de 10e vergadering, 1893; 4; 1 stuk
  - Ingekomen brieven bij de voorzitter afkomstig van de secretaris, 1891-1900, 1904-1906; 5; 1 omslag
  - Verslagen van werkzaamheden, 1891-1893, (c. 1906), 1911; 6; 6 stukken
- STUKKEN BETREFFENDE BIJZONDERE ONDERWERPEN, B
  - Orgaan, I
    - Stukken betreffende de benoeming en uittreding van leden, 1891-1893, 1897-1898, 1901-1903, 1905-1907, 1912; 7; 1 omslag
      Incompleet.
    - Stukken betreffende het verzoek van de regering aan de Commissie om de werkzaamheden uit te breiden en haar van advies te blijven dienen, 1892; 8; 7 stukken
    - Ingekomen brief van de Minister van Buitenlandse Zaken betreffende de voortgang van de werkzaamheden, 1893; 9; 1 stuk
    - Ingekomen brief en minuut van een uitgaande brief betreffende de opheffing van de Commissie, 1917; 10; 2 stukken
    - Ledenlijsten, 1901, 1904, 1906, 1910, z.j; 11; 6 stukken
    - Stukken betreffende de totstandkoming van het reglement van orde, 1893; 12; 1 katern, 7 stukken
    - Ingekomen brief van de voorzitter betreffende de toestemming tot het ondertekenen van stukken door de ondervoorzitter. getypt, 1914; 13; 1 stuk
    - Stukken betreffende de bepaling van de oplage en bestemming van de uitgebrachte rapporten, 1891-1902; 14; 6 stukken
    - Ingekomen brief en minuut van een uitgaande brief betreffende de verlening van vrijdom van briefport, 1895; 15; 2 stukken
    - Ingekomen brief met bijlage van het Ministerie van Waterstaat, Handel en Nijverheid betreffende de toekenning van een jaarlijkse toekenning van fl.100,= ter voorziening in de kosten van de vergaderingen, 1904; 16; 2 stukken
    - Staat van kosten van de commissie in de periode 1901-1911, c. 1911; 210; 1 stuk
    - Minuten van uitgaande brieven aan de Minister van Landbouw, Nijverheid en Handel betreffende verzoeken om verhoging van de jaarlijkse beloning van de secretaris, 1909, 1911; 17; 2 stukken
    - Agenda van ingekomen en uitgaande stukken, 13/5/1891-4/1/1893, 8/8/1893., 18; 1 deel
    - Indicateur van ingekomen en uitgaande stukken, 1906-1912; 19; 1 deel
    - Agenda's van ingekomen en uitgaande stukken "Algemene Zaken", 1891-1917; 20; 11 delen, 1 stuk
    - Ingekomen brieven en minuten van uitgaande brieven betreffende de overdracht van de Commissiestukken van voorzitter B. Heldring, 1907; 21; 4 stukken
    - Ingekomen brief en minuut van een uitgaande brief betreffende de bevordering van luchtverversing in de archiefruimte van de Commissie gevestigd in de Lange Houtstraat te 's-Gravenhage. getypt, 1913; 22; 2 stukken
  - Taak, II
    - Rapportering naar aanleiding van verzoeken van de regering, 1
      - Lijsten van uitgebrachte rapporten, 1891-1914; 23; 1 katern, 6 stukken
      - Stukken betreffende de totstandkoming van de uitgebrachte rapporten, 1891-1914; 24-111, 211-216
        inclusief agenda's.
        - "Regeling der handelsbetrekkingen met Frankrijk" 1891-1892, 24; 1 pak
          incompleet, zie ook inventarisnummers 168-174.
        - "Rapport ter beantwoording der vraag omtrent de door Nederland - in verband met de opzegging van verschillende met vreemde mogendheden gesloten handelstractaten - in de naaste toekomst te voeren handelspolitiek" 1892, rapport met bijlagen, gedrukt, 25; 1 deel
          zie voor de stukken die hebben geleid tot de totstandkoming van het rapport inventarisnummer 24.
        - "Beteekenis van het nieuwe Spaansche douanetarief voor de Nederlandsche belangen" 1892, rapport, gedrukt., 26; 1 katern
        - Stukken betreffende het sluiten van een handelstractaat met Spanje 1893-1894, 211; 1 pak
        - "Geheime overeenkomst tusschen Duitschland en België over spoorwegtarieven" 1892, 27; 2 stukken
        - "Belang van handel en nijverheid bij de bescherming van den industrieelen eigendom" 1892, 28; 1 omslag
          incompleet.
        - "Beteekenis van de Rumeensche markt voor den afzet van Nederlandsche en Nederlandsch-Indische producten" 1892, 1894-1895, 1898, 1905-1906, 29; 1 doos
          incompleet, zie ook inventarisnummers 52 en 83.
        - "Beteekenis van de Portugeesche markt voor den afzet van Nederlandsche en koloniale producten" 1892-1893, 30; 1 omslag
        - "Certificaten van oorsprong bij zendingen naar Zwitserland" 1893, rapport met bijlage, gedrukt, 31; 2 katernen
          zie voor de stukken die hebben geleid tot de totstandkoming van het rapport inventarisnummer 32.
        - "Beteekenis der Zwitsersche markt voor den afzet van Nederlandsche en koloniale producten" 1893, 32; 1 omslag
          zie inventarisnummer 31.
        - "Afgifte van zeebrieven voor schepen toebehoorende aan Naamlooze Vennootschappen" 1893, 1906-1908, 33; 1 pak
          incompleet, agenda ontbreekt, zie ook inventarisnummer 80 en 87. Hierbij 3 kaarten, zie lijst land- en zeekaarten nrs. 1-3.
        - "Regeling der kiesbevoegdheid voor de Kamers van Koophandel en Fabrieken" 1892-1893, 1896, 1899, 1905, 1906, 34; 1 pak
        - "Herziening der bepalingen omtrent de heffing van invoerrechten" 1893-1894, 35; 1 pak
        - "Handel met Oranje Vrijstaat" 1893-1894, 36; 1 omslag
          incompleet, agenda ontbreekt.
        - "Organisatie van het consulaatwezen". Met bijlagen, 1884, 1889 1893-1895, 1903-1908, 37; 1 doos
          incompleet, zie ook inventarisnummers 60, 69 en 85.
        - Documentatie inzake de organisatie van het consulaatwezen (1897) 1901-1905, 212; 1 pak
        - "Werking van het Fransche douanetarief van 11 januari 1892, met het oog op de Nederlandsche belangen" 1890-1894, 38; 1 omslag
        - "Instelling van een College voor zaken van Handel en Nijverheid". Met bijlagen, 1878-1879. 1894, 39; 1 omslag
        - Minute van een uitgaande brief betreffende de instelling van een sub-commissie ter voorbereiding van het rapport "Instelling van een College voor Handel en Nijverheid" 1894, 40; 1 stuk
        - "Alcoholmonopolie in Italië", 1894., 41; 4 stukken
        - "Laad- en losdagen van schepen en vaartuigen, bedoeld in de artt. 748 en 749 van het Wetboek van Koophandel". Met bijlagen, 1892 1894-1897, 42; 1 pak
        - "Handelsbetrekkingen met Japan". Met bijlagen, 1894. 1895, 43; 1 pak
        - "Invoerrecht op kaas in Frankrijk" 1895-1896, 1898, 44; 1 omslag
        - "Afleggen van scheepsverklaringen (wijziging der art. 379, 380, 381 en 383 van het Wetboek van Koophandel)", 1895-1896., 45; 1 pak
          zie ook inventarisnummer 176.
        - "Invoer van goederen in gevangenisarbeid vervaardigd" 1895-1896, 46; 1 omslag
        - "Handelsbetrekkingen met Bulgarijë. Met bijlagen, 1891. 1895-1897, 47; 1 omslag